ACORDAO-COMPLETO-2544252

ACÓRDÃO 1904/2022 ATA 32/2022 - PLENÁRIO

VISTOS, relatados e discutidos estes autos que cuidam de Solicitação do Congresso Nacional formulada pelo Exmo. Sr. Deputado Federal Hildo Rocha, Presidente da Comissão de Viação e Transportes da Câmara dos Deputados, por meio do Ofício P-085/2022/CVT, de 10/6/2022, decorrente de reapresentação da Proposta de Fiscalização e Controle 87/2009, da relatoria do Exmo. Sr. Deputado Federal Gonzaga Patriota e de autoria do Exmo. Sr. Deputado Federal Jaime Martins, para realização de "fiscalização contábil, financeira, orçamentária e patrimonial na Petrobras especificamente quanto aos preços praticados para os combustíveis no mercado interno brasileiro",
ACORDAM os Ministros do Tribunal de Contas da União, reunidos em Sessão do Plenário, diante das razões expostas pelo Relator, em:
9.1. conhecer da presente solicitação, com fundamento no art. 71, incisos IV e VII, da Constituição Federal, c/c os arts. 1º, inciso II, 38, inciso I, da Lei 8.443/1992, 4º, inciso I, alínea "b", da Resolução TCU 215/2008, 232, inciso III, do Regimento Interno do TCU, e 24, inciso X, 60 e 61 do Regimento Interno da Câmara dos Deputados;
9.2. informar ao solicitante que a fiscalização referente à política de preços de combustíveis adotada pela Petrobras, tratada no TC Processo 030.033/2016-0, foi concluída pela unidade técnica especializada, encontrando-se, atualmente, no aguardo do pronunciamento do relator, e, tão logo haja a apreciação por parte desta Corte de Contas, os resultados ser-lhe-ão oportunamente encaminhados; 
9.3. dar ciência desta decisão ao autor da Proposta de Fiscalização e Controle 87/2009, Exmo. Sr. Deputado Federal Jaime Martins;
9.4. informar ao Relator do TC Processo 030.033/2016-0, Ministro Aroldo Cedraz, acerca da existência da presente Solicitação do Congresso Nacional e da necessidade de encaminhamento a este Relator, quando do julgamento do mérito do referido processo, de cópia do acórdão proferido, acompanhado do relatório e voto que o fundamentarem, bem como das peças processuais consideradas necessárias ao atendimento da solicitação objeto deste processo, para que seja promovido o posterior envio desses documentos ao solicitante, conforme dispõe o parágrafo único do art. 13 da Resolução TCU 215/2008;
9.5. juntar cópia da presente deliberação ao TC Processo 030.033/2016-0, conforme determina o art. 14, inciso V, da Resolução TCU 215/2008; e
9.6. sobrestar o presente processo até que seja encaminhada ao solicitante a deliberação a ser prolatada no TC Processo 030.033/2016-0, com fundamento no art. 47 da Resolução TCU 259/2014.

Solicitação do Congresso Nacional em que se requer a realização de fiscalização contábil, financeira, orçamentária e patrimonial na Petrobras especificamente quanto aos preços praticados para os combustíveis no mercado interno brasileiro.

Petróleo Brasileiro S.A. - Petrobras.

3. Interessados/Responsáveis: 
3.1. Interessados: Exmo. Sr. Deputado Federal Hildo Rocha, Presidente da Comissão de Viação e Transportes da Câmara dos Deputados; Exmo. Sr. Deputado Federal Jaime Martins.

13.1. Ministros presentes: Bruno Dantas (na Presidência), Walton Alencar Rodrigues, Benjamin Zymler, Aroldo Cedraz, Vital do Rêgo, Jorge Oliveira e Antonio Anastasia.
13.2. Ministro-Substituto convocado: Augusto Sherman Cavalcanti.
13.3. Ministros-Substitutos presentes: Marcos Bemquerer Costa, André Luís de Carvalho e Weder de Oliveira.

AUGUSTO NARDES

Adoto como relatório, com ajustes de forma, a instrução lavrada no âmbito da Secretaria de Fiscalização de Infraestrutura de Petróleo e Gás Natural - SeinfraPetróleo (peça 7) , cujas propostas foram ratificadas por seu corpo diretivo (peça 8) :
"INTRODUÇÃO
1.	Trata-se do Of. P-085/2022/CVT, de 10/06/2022 (peça 2, p. 1) , por meio do qual o Exmo. Sr. Deputado Federal Hildo Rocha, presidente da Comissão de Viação e Transportes da Câmara dos Deputados (CVT) , encaminha o Relatório Parcial da Proposta de Fiscalização e Controle 87, de 2009 (peça 2, p. 2-7) .
2.	O documento encaminhado, de autoria do Deputado Jaime Martins e relatado pelo Deputado Gonzaga Patriota, requer do TCU a realização de fiscalização contábil, financeira, orçamentária e patrimonial na empresa Petróleo Brasileiro S/A (Petrobras) , especificamente quanto aos preços praticados para os combustíveis no mercado interno brasileiro (peça 2, p. 2) .
HISTÓRICO
3.	A PFC 87/2009, de autoria do Exmo. Deputado Jaime Martins, foi encaminhada pela primeira vez à corte de contas, por intermédio do Of. P-172/2018/CVT, de 21/11/2018, no âmbito do TC Processo 041.043/2018-9. Referido documento propôs que a Comissão, com auxílio do TCU, fiscalizasse a empresa Petróleo Brasileiro - Petrobras, como objetivo de 'execução, fiscalização contábil, financeira, orçamentária e patrimonial na Petrobras especificamente quanto aos preços praticados para os combustíveis no mercado interno brasileiro.
4.	Com vistas a atender à solicitação, consultaram-se os sistemas informatizados do Tribunal, tratando o TC Processo 030.033/2016-0 do assunto objeto daquela solicitação. O processo, de relatoria do Ministro Aroldo Cedraz, trata de representação a respeito de possíveis irregularidades ocorridas na Petrobras, relacionadas à conformidade das medidas e decisões tomadas por seus órgãos de deliberação no que diz respeito à política de reajuste de preços de combustíveis.
5.	Tendo em vista que o processo ainda não havia sido apreciado no mérito a proposta foi no sentido de informar ao solicitante que fiscalização com objeto semelhante já havia sido autorizada no âmbito do TC Processo 030.033/2016-0 e que, assim que apreciada pelo Tribunal, dar-se-ia notícia quanto ao seu resultado ou outras informações adequadas ao caso, devendo-se aguardar a manifestação do Tribunal naquele processo para que fosse possível o atendimento integral da solicitação.
6.	Por fim, por meio do Acórdão 708/2019-TCU-Plenário, os ministros acordaram em conhecer aquela solicitação, informar à CVT que a fiscalização solicitada já se encontrava autorizada no âmbito do TC Processo 030.033/2016-0 (Rel. Min. Aroldo Cedraz) e reconhecer a conexão desse processo com a SCN, sobrestando a solicitação até que encaminhadas as informações relativas ao referido processo conexo. 
EXAME DE ADMISSIBILIDADE
7.	Os arts. 4º, inciso I, da Resolução - TCU 215/2008 e 232, inciso III, do Regimento Interno do TCU, conferem legitimidade aos presidentes de comissão parlamentar, quando por ela aprovada, para solicitar a realização de fiscalização.
8.	Assim, legítima a autoridade solicitante, cabe o conhecimento do expediente como solicitação do Congresso Nacional.
EXAME TÉCNICO
9.	 Por intermédio do Of. P-085/2022/CVT (peça 2, p. 1) , o Sr. Deputado Federal Hildo Rocha, presidente da Comissão de Viação e Transportes da Câmara dos Deputados, comunica a aprovação do seu Relatório Parcial da PFC 87/2009 e reitera a necessidade de nova deliberação, 'em função dos fatos recentes surgidos no bojo da fiscalização contábil, financeira, orçamentária e patrimonial da Petrobras', bem como, com amparo no art. 71 da Constituição Federal, solicita que a presidente da Corte tome as providências cabíveis para início da fiscalização supracitada.
10. O Relatório Parcial da PFC 87/2009 traz como 'oportuna e conveniente a reapresentação da presente proposta de fiscalização, tendo em vista a necessidade de se examinar em que níveis se encontravam no passado e se encontram hoje os preços praticados pela Petrobras'. Nesse sentido, como trazido no registro do Acórdão 708/2019-TCU-Plenário, transcrito no Relatório Parcial da PFC 87/2009, a realização da fiscalização na Petrobras já se encontra autorizada, no âmbito do TC Processo 030.033/2016-0, de relatoria do Ministro Aroldo Cedraz, que tem como objetivo apurar o resultado financeiro da política de preços praticada pela Petrobras desde julho de 2002, bem como de verificar a aderência da referida política ao relevante interesse coletivo indicado no estatuto social da Petrobras, nos termos do art. 5º do Decreto 8.945/2016, que regulamentou a Lei 13.303/2016. 
11. No curso do referido processo, autorizou-se em 3/5/2017, a realização de inspeção de modo a apurar o resultado financeiro da política de preços praticada pela Petrobras entre julho/2002 e outubro/2016, bem como a responsabilidade por eventual prejuízo (TC Processo 030.033/2016-0, peça 55) . 
12. Na sequência, a partir da aprovação da nova política de preços de diesel e gasolina da Petrobras, o Relator autorizou a ampliação do escopo para abarcar também o exame dos reajustes havidos a partir de outubro de 2016, bem como a verificação sobre a aderência da política de preços ao relevante interesse coletivo indicado em seu estatuto social, nos termos do art. 5º do Decreto 8.945/2016, que regulamentou a Lei 13.303/2016 (TC Processo 030.033/2016-0, peças 60-61) .
13. Dessa forma, o escopo da fiscalização, realizada em função da representação, abrange não somente a verificação do resultado financeiro da política de preços de combustíveis praticada pela empresa estatal entre julho de 2002 e outubro de 2016, com a apuração de responsabilidade pelo eventual prejuízo à Petrobras, mas também a avaliação da aderência dos reajustes de preços de combustíveis, a partir de outubro de 2016, à nova política de preços de diesel e gasolina da Petrobras, além do seu alinhamento ao relevante interesse coletivo indicado no estatuto social da companhia, nos termos do art. 5º do Decreto 8.945, de 2016, ao regulamentar a Lei 13.303/2016.
14. A atualização do escopo, permite que a fiscalização realizada pela unidade técnica seja capaz de atender o Relatório Parcial da PFC 87/2009 cuja reapresentação da proposta de fiscalização tem o objetivo de que se examine em que níveis se encontravam no passado e se encontram hoje os preços praticados pela Petrobras. 
15. A citada fiscalização foi concluída pela SeinfraPetróleo em março de 2020 (TC Processo 030.033/2016-0, peça 161) , encaminhando os autos ao gabinete do Ministro-Relator. Contudo, em outubro do mesmo ano o Relator solicitou novo parecer técnico da Unidade Técnica (peça 175) , em função de novos elementos juntados ao processo pela Petrobras. 
16. O parecer técnico foi concluído em 26/8/2021 (peça 190) . Verifica-se que, desde então, o processo encontra-se no Gabinete do Ministro-Relator Aroldo Cedraz para pronunciamento pós medidas saneadoras. 
17. Ante o exposto, propõe-se informar ao Exmo. Sr. Deputado Hildo Rocha que a SeinfraPetróleo realizou a fiscalização sobre a política de preços de combustíveis adotada pela Petrobras no âmbito do TC-Processo 030.033/2016-0 com a emissão de instruções processuais em março de 2020 e em agosto de 2021, sendo que o referido processo se encontra no Gabinete do Ministro-Relator para pronunciamento pós medidas saneadoras.
18. Também propõe-se informar ao relator do processo TC Processo 030.033/2016-0, Ministro Aroldo Cedraz, da existência do Ofício P-085/2022/CVT, de 10/6/2022 (peça 2) , por meio do qual o Exmo. Sr. Deputado Hildo Rocha, presidente da Comissão de Viação e Transportes (CVT) solicita a realizac¿a¿o de fiscalizac¿a¿o conta¿bil, financeira, orc¿amenta¿ria e patrimonial na Petrobras, especificamente quanto aos prec¿os praticados para os combusti¿veis no mercado interno brasileiro.
CONCLUSÃO
19. A solicitação do Congresso Nacional tratou de reapresentação de proposta de fiscalização relacionada à atual política de reajustes praticada pela Petrobras, a fim de se examinar em que níveis se encontravam no passado e se encontram hoje os preços praticados pela companhia.
20. De acordo com o exposto, propomos ao Tribunal informar ao Exmo. Sr. Deputado Federal Hildo Rocha, Presidente da Comissão de Viação e Transportes da Câmara dos Deputados, que a fiscalização foi realizada com a emissão de instruções processuais em março de 2020 e em agosto de 2021, sendo que o referido processo se encontra no Gabinete do Ministro-Relator para pronunciamento pós medidas saneadoras.
21. Com relação ao TC Processo 030.033/2016-0, ainda em tramitação nesta Corte, deve-se informar ao Relator acerca da existência desta solicitação e requisitar o encaminhamento ao Relator da presente solicitação de cópia do acórdão, relatório e voto respectivos, em conformidade com o parágrafo único do art. 13 da Resolução - TCU 215/2008. Deve-se, ainda, estender, por força do art. 14, inciso III, da Resolução - TCU 215/2008, os atributos definidos no art. 5º daquela resolução ao mencionado processo, o que constará da proposta de encaminhamento.
PROPOSTA DE ENCAMINHAMENTO
22. Diante do exposto, submete-se a presente solicitação do Congresso Nacional, formulada por intermédio do Of. P-085/2022/CVT, de 10/06/2022, pelo presidente da Comissão de Viação e Transportes da Câmara dos Deputados, Deputado Federal Hildo Rocha, com base no Relatório Parcial da Proposta de Fiscalização e Controle 87, de 2009, de autoria do Deputado Federal Jaime Martins e relatoria do Deputado Federal Gonzaga Patriota, propondo:
a) conhecer da presente solicitação, por estarem preenchidos os requisitos de admissibilidade previstos nos artigos 38, inciso I, da Lei 8.443/1992, 232, inciso III, do Regimento Interno do TCU e 4º, inciso I, alínea 'b', da Resolução - TCU 215/2008; 
b) informar ao Exmo. Sr. Hildo Rocha, Presidente da Comissão de Viação e Transportes da Câmara dos Deputados, que a fiscalização referente à política de preços de combustíveis adotada pela Petrobras, TC Processo 030.033/2016-0, após atualizações foi concluída no âmbito da unidade técnica, restando apenas o pronunciamento do Ministro-Relator, Aroldo Cedraz e, tão logo haja a apreciação por parte desta Corte de Contas, a referida decisão será encaminhada à CVT;
c) informar ao relator do TC Processo 030.033/2016-0 que o mencionado processo é conexo a este, sendo, por isso, necessário, quando do julgamento do mérito, o encaminhamento ao relator desta solicitação de cópia do acórdão proferido, do relatório e do voto que o fundamentaram e das peças processuais consideradas necessárias ao atendimento da solicitação objeto deste processo;
d) estender, por força do art. 14, inciso III, da Resolução - TCU 215/2008, os atributos definidos no art. 5º daquela resolução ao processo TC Processo 030.033/2016-0, uma vez reconhecida conexão integral do respectivo objeto com o da presente solicitação;
e) juntar cópia da deliberação que vier a ser adotada neste processo ao processo conexo mencionado anteriormente (TC Processo 030.033/2016-0) , conforme determina o art. 14, inciso V, da Resolução - TCU 215/2008;
f) dar ciência da decisão que vier a ser adotada, e que atende integralmente à solicitação apresentada, ao Deputado Federal Hildo Rocha, nos termos da minuta de aviso inserida no módulo 'Comunicações' do e-TCU;
g) sobrestar a apreciação do presente processo até que sejam encaminhadas as informações relativas ao processo conexo, necessárias ao integral cumprimento do solicitado, com fundamento no art. 39 da Resolução - TCU 191/2006".

não há

Não atuou.

SOLICITAÇÃO DO CONGRESSO NACIONAL. COMISSÃO DE VIAÇÃO E TRANSPORTES DA CÂMARA DOS DEPUTADOS. REAPRESENTAÇÃO DE PROPOSTA PARA REALIZAÇÃO DE FISCALIZAC¿A¿O NA PETROBRAS QUANTO "AOS PREÇOS PRATICADOS PARA OS COMBUSTÍVEIS NO MERCADO INTERNO BRASILEIRO". CONHECIMENTO. EXISTÊNCIA DE TRABALHO JÁ CONCLUÍDO, ATUALMENTE AGUARDANDO PRONUNCIAMENTO DO RELATOR, TRATANDO DA FISCALIZAÇÃO PROPOSTA. ATENDIMENTO DA SOLICITAÇÃO QUANDO DA APRECIAÇÃO DESSE TRABALHO. SOBRESTAMENTO DOS AUTOS ATÉ DECISÃO DE MÉRITO NO PROCESSO PENDENTE DE APRECIAÇÃO. INFORMAÇÕES AO SOLICITANTE.

SOLICITAÇÃO DO CONGRESSO NACIONAL (SCN)

Secretaria de Fiscalização de Infraestrutura de Petróleo e Gás Natural - SeinfraPetróleo.

Presentes os requisitos de admissibilidade, conheço desta Solicitação do Congresso Nacional, encaminhada a este Tribunal pelo Presidente da Comissão de Viação e Transportes da Câmara dos Deputados, Exmo. Sr. Deputado Federal Hildo Rocha, por meio do Ofício P-085/2022/CVT (peça 2, fl. 1) , de 10/6/2022, para realização de "fiscalização contábil, financeira, orçamentária e patrimonial na Petrobras especificamente quanto aos preços praticados para os combustíveis no mercado interno brasileiro".
2.	A solicitação é decorrente de reapresentação da Proposta de Fiscalização e Controle 87/2009 (peça 2, fls. 2/7) , de autoria do Exmo. Sr. Deputado Federal Jaime Martins e da relatoria do Exmo. Sr. Deputado Federal Gonzaga Patriota, a qual requereu a realização de fiscalização na empresa Petróleo Brasileiro S.A. - Petrobras para examinar possíveis irregularidades quanto aos preços praticados para os combustíveis no mercado interno brasileiro, considerando a significativa baixa ocorrida nos preços do petróleo após o advento da recente crise internacional.
3.	Segundo o solicitante, a oportunidade e conveniência da reapresentação dessa proposta decorre da "necessidade de se examinar em que níveis se encontravam no passado e se encontram hoje os preços praticados pela PETROBRAS, para venda ao cidadão brasileiro, impactando diretamente na atividade econômica e política de preços ao consumidor no presente". 
4.	No âmbito desta Corte de Contas, em instrução inicial (peça 7) , a Secretaria de Fiscalização de Infraestrutura de Petróleo e Gás Natural - SeinfraPetróleo assinalou que a Proposta de Fiscalização e Controle 87/2009 foi encaminhada pela primeira vez a este Tribunal por intermédio do Of. P-172/2018/CVT, de 21/11/2018, no âmbito do TC Processo 041.043/2018-9.
5.	Assinalou, também, que tal proposta foi apreciada mediante o Acórdão 708/2019-TCU-Plenário, ocasião em que foi informado à Comissão de Viação e Transportes da Câmara dos Deputados que já se encontrava autorizada, no âmbito do TC Processo 030.033/2016-0, da relatoria do Ministro Aroldo Cedraz, a realização de fiscalização na Petrobras com o objetivo de apurar o resultado financeiro da política de preços de combustíveis praticada por essa empresa desde julho de 2002, com a apuração de responsabilidade pelo eventual prejuízo à estatal, bem como de verificar a aderência da referida política ao relevante interesse coletivo indicado no seu estatuto social, nos termos do art. 5º do Decreto 8.945/2016, que regulamentou a Lei 13.303/2016, e que, tão logo apreciada pelo Tribunal, dar-se-ia notícia quanto ao seu resultado ou outras informações adequadas ao caso, devendo-se aguardar a manifestação do TCU naquele processo para que fosse possível o atendimento integral da solicitação.
6.	A SeinfraPetróleo registrou, ainda, que a citada fiscalização foi concluída em março de 2020, com última manifestação técnica em agosto de 2021, após a realização de algumas medidas saneadoras, e que, atualmente, o processo se encontra no gabinete do relator, para pronunciamento.
7.	Diante disso, a SeinfraPetróleo propôs, entre outras medidas: 
	a) conhecer da presente solicitação;
	b) informar ao solicitante que a fiscalização referente à política de preços de combustíveis adotada pela Petrobras (TC Processo 030.033/2016-0) foi concluída no âmbito da unidade técnica especializada, restando apenas o pronunciamento do relator, cujo resultado ser-lhe-á oportunamente encaminhado, tão logo haja a apreciação por parte desta Corte de Contas; 
	c) sobrestar os presentes autos, até que seja encaminhada ao solicitante a deliberação a ser prolatada no TC Processo 030.033/2016-0, necessária ao integral cumprimento do ora solicitado.
8.	De pronto, anuo ao encaminhamento proposto pela SeinfraPetróleo com vistas ao atendimento da presente solicitação.
9.	Como registrado alhures, os questionamentos formulados na PFC 87/2009 já estão sendo tratados por este Tribunal, inclusive no que diz respeito aos aspectos que motivaram sua reapresentação perante esta Corte de Contas.
10.	Com efeito, os trabalhos conduzidos no âmbito do supracitado TC Processo 030.033/2016-0, consistentes na avaliação da política de reajuste de preços de combustíveis praticado pela Petrobras, têm como escopo o seguinte: análise do arcabouço legal relacionado às competências dos administradores da Petrobras e do Poder Executivo em relação à política de combustíveis; avaliação da possível interferência do Poder Executivo na determinação dos preços por parte da Petrobras; estimativa dos impactos das políticas de preços praticadas pela Petrobras, antes e depois de outubro de 2016; apuração de eventual associação entre a política de preços e condutas indevidas; e identificação de medidas mitigadoras das irregularidades verificadas.
11.	As análises já foram concluídas pela unidade técnica especializada e o respectivo processo se encontra, atualmente, aguardando pronunciamento do relator.
12.	Cabe, nesta oportunidade, repassar tais informações à autoridade solicitante.
13.	Dessa maneira, sou pelo conhecimento da presente solicitação, na forma proposta pela SeinfraPetróleo, com alguns ajustes de redação.
14.	Deixo de acolher, apenas, a proposta de extensão dos atributos definidos no art. 5º da Resolução TCU 215/2008 ao TC Processo 030.033/2016-0, haja vista que tal medida já foi adotada mediante o Acórdão 708/2019-TCU-Plenário.
Ante todo o exposto, acolho o encaminhamento proposto pela unidade técnica e voto por que o Tribunal adote a minuta de deliberação que submeto à sua apreciação.
TCU, Sala das Sessões Ministro Luciano Brandão Alves de Souza, em .
Ministro JOÃO AUGUSTO RIBEIRO NARDES
Relator